臺灣高等法院刑事判決　　　　　　　　100年度上易字第128號
上　訴　人　臺灣臺北地方法院檢察署檢察官
被　　　告　譚愛華
上列上訴人因被告傷害案件，不服臺灣台北地方法院99年度易字
第2252號，中華民國99年12月13日第一審判決（起訴案號：臺灣
台北地方法院檢察署98年度偵字第25909號），提起上訴，本院
判決如下：
    主  文
原判決撤銷。
譚愛華無罪。
    理  由
一、公訴意旨略以：被告譚愛華於民國98年9月18日中午12時許
    ，在新北市○○區○○路3段65巷12弄19號5樓，因細故與告
    訴人王穩理發生口角，心生不滿，竟基於傷害人身體之犯意
    ，出手推擠告訴人，致告訴人受有上臂挫傷之傷害，因認被
    告涉犯刑法第277條第1項之傷害罪嫌等語。
二、按犯罪事實應依證據認定之，無證據不得認定犯罪事實；不
    能證明犯罪者，應諭知無罪之判決，刑事訴訟法第154條第2
    項，第301條第1項分別定有明文。又所謂證據，須適於為被
    告犯罪事實之證明者，始得為斷罪之資料；如未能發現相當
    證據，或證據不足以證明，自不能以推測或擬制之方法，以
    為裁判之基礎（最高法院29年上字第3105號、40年台上字第
    86號判決意旨參照）。再刑事訴訟上證明之資料，無論其為
    直接或間接證據，均須達於通常一般之人均不致有所懷疑，
    而得確信其為真實之程度，始得據為有罪之認定，若其關於
    被告是否犯罪之證明未能達此程度，而有合理懷疑之存在，
    致使無從形成有罪之確信，根據「罪證有疑、利於被告」之
    證據法則，即不得遽為不利被告之認定（最高法院76年台上
    字第4986號判決意旨參照）。又按被害人與一般證人不同，
    其與被告處於絕對相反之立場，其陳述之目的，在使被告受
    刑事訴追處罰，內容未必完全真實，證明力自較一般證人之
    陳述薄弱。故被害人縱立於證人地位而為陳述，仍應視其陳
    述有無瑕疵，即便其陳述無瑕疵可指，仍不得作為有罪判決
    之唯一依據，應調查其他證據以察其是否與事實相符，亦即
    仍須有補強證據以擔保其陳述之真實性，始得採為斷罪之依
    據，且應達到前揭所示毫無合理可疑之證明程度，方得為有
    罪之判決（最高法院61年台上字第3099號判例及94年度台上
    字第3326號判決意旨參照）。
三、按被告以外之人於審判外之言詞或書面陳述，除法律有規定
    者外，不得作為證據；又被告以外之人於審判外之陳述，雖
    不符第159條之1至第159條之4之規定，但經當事人於審判程
    序同意作為證據，法院審酌該言詞陳述或書面陳述作成時之
    情況，認為適當者，亦得為證據；當事人、代理人或辯護人
    於法院調查證據時，知有第159條第1項不得為證據之情形，
    而未於言詞辯論終結前聲明異議者，視為有前項之同意，刑
    事訴訟法第159條第1項、第159條之5規定甚明。經查，本判
    決後開所引用之各該被告以外之人於審判外之陳述（包括書
    面陳述），雖屬傳聞證據，惟於本院審理時，被告譚愛華及
    檢察官均表示對證據能力無意見而不予爭執，且迄至言詞辯
    論終結前亦均未聲明異議，本院審酌上開證據資料製作時之
    情況，尚查無違法不當及證明力明顯過低之瑕疵，亦認為以
    之作為證據應屬適當，故揆諸前開法律規定與說明，爰逕依
    刑事訴訟法第159條之5規定，認前揭證據資料均例外有證據
    能力。
四、公訴人認被告涉有傷害罪嫌，無非以被告之供述、告訴人之
    指述、證人即派出所警員莊永帆之證述、財團法人天主教耕
    莘醫院診斷證明書等為主要論據。訊據被告堅詞否認有何傷
    害之犯行，辯稱：當天是警員即證人莊永帆送通知書到伊家
    ，伊與先生正在向證人莊永帆詢問相關事情時，告訴人就從
    6樓下來，並干涉伊與證人張永帆之對話，告訴人並拿相機
    不斷對伊拍照，伊叫告訴人走開，告訴人不願離去，伊才以
    手輕輕的撥告訴人，證人莊永帆當時也沒有看到告訴人有受
    傷，如果告訴人當時有受傷，應可出示受傷部位請證人莊永
    帆處理，事後的診斷證明書，怎可以說是伊加害的等語。經
    查：
(一)本案發生經過情形，依證人莊永帆於偵查中證稱：當天伊
    送傳票到被告住處，在跟被告解釋通知書的意義時，告訴人
    剛好下樓，被告、被告的先生與告訴人有一些爭執，好像是
    爭執之前其他告訴之糾紛，因為被告可能是要與伊講話，不
    希望被告訴人打斷，就以手掌輕輕撥開告訴人的右上臂，沒
    有用力推，告訴人只有隨之晃動一下，並沒有看到有受傷。
    至於被告有無以手戳告訴人伊沒有注意到，伊只看到被告是
    以手輕輕撥開告訴人之右上臂，過程中只看到這個動作，此
    外也無看到被告有逼近告訴人等語，有原審勘驗莊永帆99年
    1月15日偵查錄音筆錄1份在卷可稽（見原審卷第63頁至第65
    頁）；於原審審理時亦證稱：98年9月18日中午12時左右，
    伊去送通知書給被告，告訴人住在被告樓上，剛好從樓上下
    來，就在5樓階梯門口遇到，並與被告發生爭吵。因伊剛好
    站在被告與告訴人中間，有看見被告推告訴人的右上臂一下
    ，告訴人沒有跌倒，但晃了一下，就是身體的重心移動了一
    下，但被告有無以指尖刺告訴人，伊則不清楚等語明確（見
    原審卷第68頁正反面）。而證人莊永帆與被告、告訴人間皆
    無恩怨關係，此為被告、告訴人所不否認，且證人莊永帆當
    時亦僅適巧在該處所執行職務，應無故意偏袒被告或告訴人
    之必要，是證人莊永帆前開所言，應屬實情。再者，經原審
    當庭堪驗告訴人所提出當日之錄影畫面結果：畫面出現1名
    穿著條紋上衣之男子即被告之先生，1名穿著墨綠色上衣之
    女子即被告，及1名穿著制服之員警即證人莊永帆，墨綠色
    上衣的女子與條紋上衣男子站立一側，該男子手持報紙稱：
    「這個頂樓加蓋法，它有一定規定的.... 的，它是它是」
    ，此時，光碟收錄有一女聲即告訴人（無出現於攝影畫面）
    ，站立於另一側，警員站在中間，該條紋男子站靠近警員，
    ‧‧‧。女子稱：「唉呀你滾一邊去吧，我現在是警察來找
    我，我懶得看你，走一邊去。」，並對拍攝者揮手，女子稱
    ：「走一邊去，討厭死了。」‧‧‧女子稱：「你可以走啦
    ，你可以走啦，唉你不要照」，此時，著墨綠色上衣的女子
    往拍攝者之鏡頭靠近後，拍攝鏡頭晃動數次，畫面並出現樓
    梯間之畫面數次，該女聲即稱：「你不要碰我！你為什麼要
    推我！」，女子稱：「你滾一邊，你滾一邊，我懶得看你。
    」。該女聲：「你再繼續推我，你再打我，我告你傷害罪我
    告訴你。」。員警伸出手分開女子與拍攝者，女子稱：「你
    走你最討厭。」‧‧‧等語，此亦有原審99年10月18日堪驗
    筆錄1份在卷可稽（見原審卷第70頁至第71頁），佐以被告
    於原審及本院審理中一再供稱：告訴人干涉伊與警員談話，
    還拿照相機不斷拍照，伊叫告訴人走開，告訴人就是不走開
    ，伊才以手輕輕撥告訴人等情相符合。由此可知，本案於證
    人莊永帆在前開時間、地點將通知書送達予被告及其先生時
    ，為告訴人所知悉，手持錄影設備機器下樓並朝被告、被告
    之先生等人持續拍攝。期間，被告、被告之先生與告訴人再
    度發生爭執，被告要求告訴人不要再對其等攝影拍照後，即
    以手掌推撥告訴人右手臂1次，造成告訴人手中之錄影器材
    晃動，被告、告訴人2人再度激烈爭吵，嗣經證人莊永帆出
    面制止之情甚明。
(二)雖告訴人於案發當日19時32分許前往財團法人天主教耕莘醫
    院看診驗傷，檢查結果，告訴人受有右上臂挫傷之傷害，有
    該院乙種診斷證明書1份在卷可稽（見98年度偵字第25909號
    卷第33頁），且告訴人於偵查及原審證稱：被告係用指尖直
    接推我，推的時候以指甲刺我，力道不輕，當下確實沒有傷
    ，而是到了傍晚天黑以後，才發現被被告推的地方有手指尖
    大小圓圓小小的瘀青痕跡，到了醫院，醫生拿尺來量與拍照
    ，說是挫傷等語（見偵查卷第58頁、原審卷第45頁反面），
    惟經原審函詢財團法人天主教耕莘醫院關於告訴人之傷害，
    該院表示告訴人於98年9月18日前往急診，並自述與人爭執
    ，依告訴人之病歷記載與圖片顯示，告訴人右手臂有3×3公
    分之挫傷，呈不規則之瘀斑合併表淺皮膚損傷，有可能因與
    人爭執過程中徒手抓傷等情，有該院99年10月14日耕醫病歷
    字第0990005370號函1份存卷可佐（見原審卷第57頁至第60
    頁），而依證人莊永帆上開證述，被告僅係以手掌輕推告訴
    人之右手臂，而非以手指用力抓住，衡諸常情，應無可能造
    成如告訴人所述手指尖大小之瘀青痕跡，或醫院所稱有表淺
    皮膚損傷之狀況，是告訴人前揭傷害，是否真為被告所為即
    有可疑。再參被告與告訴人分別居住於臺北縣新店市○○路
    ○ 段65巷12弄19號5樓、同號6樓，為同棟公寓鄰居，而被告
    與告訴人2人於98年9月3日因頂樓灑水事情，再起糾紛，告
    訴人亦於98年9月6日對被告夫婦提出公然侮辱之告訴等情，
    此為被告、告訴人所不否認（見偵查卷第7頁、第10頁、第
    26 頁），並有新北市政府警察局新店分局江陵派出所受理
    刑事案件報案三聯單存卷可查（見偵查卷第16頁），足見告
    訴人平日即與被告相處不睦，時因細故而爭吵，故告訴人是
    否因對被告心生怨恨，而渲染、誇大其受害經過，亦非無疑
    ，故尚難僅以告訴人片面之指述及其提出之診斷證明書為不
    利被告之認定。
(三)又財團法人天主教耕莘醫院函覆所稱：(1)病人為上臂挫傷，
    顏色紅中略帶藍，應是受傷數小時至一天內之傷勢。(2)挫傷
    初期，應僅鮮紅或無任何表徵，如為皮下出血，開始時因血
    管擴張為鮮紅色，但數小時候因血液滲漏，會以藍紫斑呈現
    等語，有該醫院99年11月4日耕醫病歷字第0990005916號1份
    在卷可憑（見原審卷第76頁），至多僅能證明告訴人之傷勢
    為就診當日內所產生，及挫傷初期可能之症狀，尚無從證明
    該傷勢即係被告所為，亦不足為被告不利之證據。
(四)綜上所述，本件除告訴人之指訴及診斷證明書外，並無其他
    補強證據足以擔保其指訴之真確性，誠難僅憑其單一片面之
    指訴，輕率入被告於傷害罪責。是公訴人所提積極證據，猶
    不足為被告犯罪之證明，尚有合理懷疑之存在，此外，復查
    無其他積極證據足以證明被告確有公訴人所指上開犯行，既
    不能證明被告犯罪，爰應為其無罪之諭知。原審就卷內證據
    資料未詳予勾稽，遽以被告傷害告訴人之行為符合正當防衛
    ，而為無罪之認定，容有未洽。公訴人上訴意旨猶執陳詞，
    仍認被告應成立傷害罪云云，固無可採，惟原判決既有上開
    可議之處，自應由本院將原判決撤銷改判，另為被告無罪之
    諭知，以昭審慎。
據上論斷，應依刑事訴訟法第369條第1項前段、第364條、第301
條第1項前段，判決如主文。
本案經檢察官陳玉珍到庭執行職務。
中    華    民    國   100    年    3     月    30    日
                  刑事第十二庭審判長法  官   蔡永昌
                                    法  官   蔡新毅
                                    法  官   蘇隆惠
以上正本證明與原本無異。
不得上訴。
                                    書記官   楊妙恩
中    華    民    國   100    年    3     月    30    日